臺灣高等法院刑事判決
109年度侵上訴字第323號
上  訴  人  
即  被  告  蔡宜學


選任辯護人  方志偉律師
上列上訴人即被告因妨害性自主等案件，不服臺灣新北地方法院
109年度侵訴字第68號，中華民國109年10月15日第一審判決(起
訴案號：臺灣新北地方檢察署109年度偵字第2926號)，提起上訴
，本院判決如下：
    主  文
上訴駁回。
    事  實
一、甲○○與代號AD000-A108490號少女（民國00年0月生，真實姓
    名年籍詳卷，下稱甲○）於108年1月間透過網路遊戲「狼人
    殺」結識，進而交往成為男女朋友。渠知悉甲○於108年11月
    間僅就讀高中一年級，可預見甲○為14歲以上未滿16歲之人
    ，竟仍基於對於14歲以上未滿16歲之女子為性交之不確定故
    意，分別於108年11月21日凌晨及108年11月21日下午9時許(
    起訴書誤載為同月22日凌晨)，在其位於新北市○○區○○街00
    巷0號2樓住處房間內，於不違反甲○意願之情形下，以將其
    陰莖插入A女陰道之方式，分別對甲○為性交行為各1次得逞
    。
二、案經甲○、代號AD000-A108490號(真實姓名年籍詳卷，甲○之
    母，下稱Ｂ女)訴由新北市政府警察局蘆洲分局報請臺灣新北
    地方檢察署檢察官偵查起訴。
    理  由
壹、程序方面
一、按性侵害犯罪防治法所稱性侵害犯罪，係指觸犯刑法第221
    條至第227條、第228條、第229條、第332條第2項第2款、第
    334條第2項第2款、第348條第2項第1款及其特別法之罪；又
    行政機關、司法機關及軍法機關所製作必須公示之文書，不
    得揭露被害人之姓名、出生年月日、住居所及其他足資識別
    被害人身分之資訊，性侵害犯罪防治法第2條第1項、第12條
    第2項分別定有明文。另性侵害犯罪防治法第12條所定其他
    足資識別被害人身分之資訊，包括被害人照片或影像、聲音
    、住址、親屬姓名或其關係、就讀學校與班級或工作場所等
    個人基本資料，性侵害犯罪防治法施行細則第6條亦規定甚
    明。查本案被告甲○○係涉犯刑法第227條第3項之罪名經檢察
    官提起公訴，核屬性侵害犯罪防治法規定之性侵害犯罪，法
    院所製作之本案判決係屬必須公示之文書，揆諸上開規定，
    本判決自不得揭露足資識別被害人甲○之姓名、年籍資料、
    住居所及其他足資識別其等身分之資訊，是本判決指明甲○
    姓名部分，均以甲○代稱。另告訴人即甲○之母，則因與甲○
    間具有直系血親關係，如於判決書中載述其真實姓名，亦足
    以間接推知被害人甲○之確切身分，故而未將其姓名及其他
    個人資料予以揭露，並以Ｂ女相稱，合先敘明。
二、證據能力部分：
(一)按被告以外之人於審判外之陳述，雖不符前4條（刑事訴訟
    法第159條之1至第159條之4）之規定，而經當事人於審判程
    序同意作為證據，法院審酌該言詞陳述或書面陳述作成時之
    情況，認為適當者，亦得為證據；當事人、代理人或辯護人
    於法院調查證據時，知有第159條第1項不得為證據之情形，
    而未於言詞辯論終結前聲明異議者，視為有前項之同意，刑
    事訴訟法第159條之5第1項、第2項分別定有明文。查本判決
    所引被告以外之人於審判外之供述證據，因檢察官、上訴人
    即被告甲○○(下稱被告)及辯護人於本院準備程序、審理時對
    於該等證據均未爭執證據能力，且迄至言詞辯論終結前均未
    聲明異議，本院審酌上開供述證據資料製作時之情況，並無
    違法不當及證明力明顯過低之瑕疵，認以之作為證據應屬適
    當，復經本院依法踐行調查證據之程序，揆諸前開規定，本
    院認該等證據均具有證據能力。
(二)另本判決所援引之非供述證據，因檢察官、被告及辯護人於
    本院準備程序、審理時對於該等證據均未爭執證據能力，且
    無證據證明係公務員違背法定程序所取得，亦無顯有不可信
    之情況或不得作為證據之情形，復經本院依法踐行調查證據
    之程序，自均具有證據能力。
貳、實體方面
一、認定犯罪事實所憑之證據及理由
(一)上開事實，業據被告於偵查及原審、本院審理時均坦承不諱
    (見他字卷〈即108年度他字第8745號卷〉第59至61頁，原審卷
    第39至43、57至61、83至84頁，本院卷第55、87至88頁)，
    核與證人即告訴人A女偵查中證述情節大致相符(見偵字卷〈
    即109年度偵字第2926號卷〉第15至32、129至131頁)，並有
    被告與甲○間微信wechat聊天內容照片對話紀錄擷圖、監視
    錄影翻拍照片、代號與真實姓名對照表、內政部警政署刑事
    警察局109年2月18日刑生字第0000000000號鑑定書、馬偕紀
    念醫院受理疑似性侵害事件診斷證明書等附卷可佐(見偵字
    卷第83至109、111至119頁、彌封偵查卷第3、19至22、33至
    42頁)。
(二)被告與甲○係在合意的情形下性交乙事，業據證人即告訴人
    甲○偵查中最後一次訊問時證述明確(見偵字卷第129至131頁
    )，核與證人即被告母親陳○○警詢證述：當天伊下班回家看
    到被害人仍清醒，被害人與被告在聊天，且一起玩手機遊戲
    的聲音，並無異常言語或舉止等語大致相符(見偵字卷第33
    至34頁)，並有被告與甲○間微信wechat聊天內容照片對話紀
    錄擷圖存卷可參(見偵字卷第83至109頁)。又甲○於本案案發
    時為15歲乙節，有卷內代號與真實姓名對照表在卷可稽(見
    彌封偵字卷第3頁)，被告自承雖不知道甲○確切年齡，但知
    悉甲○就讀高一等語(見原審卷第40頁)，稽諸我國義務教育
    學制與社會常態，就讀高中職一年級之學生，且 案發時為
    上學期，學生年齡多介在15歲至16歲之間，此為公眾周知之
    事。被告年逾弱冠之年，為具備通常智識之人，其既知悉A
    女就讀高中一年級，當可預見甲○為未滿16歲之人，是被告
    對於與未滿16歲之甲○為合意性交，有不確定故意，洵堪認
    定。綜上，被告之任意性自白與事實相符。本案事證明確，
    應依法論科。
(三)公訴意旨雖載被告分別於108年11月21日凌晨及同月22日凌
    晨對甲○為性交(就被告上述與甲○間2次性交，分稱「第1次
    性交」及「第2次性交」)。查關於第1次性交時間，經甲○偵
    查中證稱：被告與伊於21日凌晨為合意性交等語(見偵字卷
    第129頁)，此部分堪以採信。關於第2次性交時間，被告警
    詢中坦認於21日下午9時許與甲○為性交等語(見偵字卷第12
    頁)，核與監視錄影畫面所攝得甲○第2度進入被告住處之時
    間吻合(見偵字卷第115頁)。因公訴意旨係針對被告對甲○共
    有2次性交提起公訴，而被告亦承認與甲○僅2次性交，稽諸
    監視錄影翻拍照片可見甲○僅2度進出被告住處(見偵字卷第1
    11至119頁)，從而，起訴書所載同年月22日凌晨與甲○為性
    交之犯行，實係發生於同年月21日下午9時許，是公訴意旨
    對於被告第2次與甲○性交之時間，尚有誤會。惟不生未經起
    訴而審判之訴外裁判或犯罪事實擴張等問題，爰於事實欄逕
    予更正，併此敘明。
二、法律適用說明：
(一)按稱性交者，謂非基於正當目的，以性器進入他人之性器、
    肛門或口腔，或使之接合之性侵入行為，刑法第10條第5項
    第1款定有明文。次按刑罰制裁妨害性自主行為，係為保障
    他人關於性意思形成與決定之自由，自須以妨害他人關於性
    意思之自由為前提，故刑法妨害性自主罪章，對妨害性自主
    犯罪之處罰，依被害人性意思自由受妨害程度之不同，異其
    處罰之輕重。利用被害人因適值童稚幼齡之年，身心發育未
    臻成熟，性知識及智慮淺薄，因被害人欠缺完全之性自主判
    斷能力，未能為成熟、健全、正確之性意思決定，故行為人
    形式上，雖非但未違背被害人意願，甚而業經其同意，然因
    被害人同意之性意思形成與決定有瑕疵，刑法仍予犯罪化，
    而於第227條明文處罰，最高法院101年度台上字第2012號判
    決意旨可資參照。
(二)核被告所為係犯刑法第227條第3項規定之對於14歲以上未滿
    16歲之女子為性交罪。被告分別於108年11月21日凌晨、同
    日下午9時許各為性交行為，時間上明顯有區隔，犯意難認
    為單一。是被告上開2次性交犯行，犯意個別、行為互殊，
    應分論併罰。
(三)又兒童及少年福利與權益保障法第112條第1項規定：「成年
    人教唆、幫助或利用兒童及少年犯罪或與之共同實施犯罪或
    故意對其犯罪者，加重其刑至二分之一。但各該罪就被害人
    係兒童及少年已定有特別處罰規定者，不在此限。」被告上
    開所為雖係故意對未滿18歲之少年犯罪，然因刑法第227條
    第3項之罪，已將被害人年齡設為處罰之特別規定，即無庸
    再依兒童及少年福利與權益保障法第112條第1項前段之規定
    加重其刑。另被告於為上開各次犯行時，均已逾18歲，無刑
    法第227條之1減免其刑規定之適用，均併予敘明。
(四)至辯護人於原審雖請求依刑法第59條酌減被告之刑，惟刑法
    第59條規定之酌量減輕其刑，必須犯罪另有特殊之原因與環
    境，在客觀上足以引起一般同情，認為即使予以宣告法定最
    低度刑，猶嫌過重者，始有其適用(最高法院109年度台上字
    第3302號判決意旨參照)。查被告所為係因無法克制慾望，
    無視甲○年紀而輕忽刑法妨害性自主之規定，審酌其犯罪動
    機及目的，難認有何客觀上足以引起一般同情而堪以憫恕或
    情輕法重之憾，是本案尚無適用刑法第59條酌減其刑之餘地
    。
三、上訴評價
(一)原審認被告有其事實欄所載之罪行計2次，適用刑法第227條
    第3項規定予以分論併罰，並說明量刑係以行為人之責任為
    基礎，審酌被告為高中畢業之智識程度，且行為時待業中，
    未婚與父母同住之生活狀況，又衡諸本案發生前後被告與甲
    ○在wechat中對話內容(見偵字卷第88、89、104頁)，有男女
    朋友關係之犯罪動機與目的，其行為可非難性尚非甚高，又
    被告犯後始終坦承犯行之犯後態度良好，並無前科紀錄之素
    行良好，有本院被告前案紀錄表可稽，兼衡上開犯行對被害
    人性自主意思決定權侵害程度，及迄未與甲○達成調解以獲
    取原諒等一切情事，分別量處有期徒刑4月、4月，並酌情定
    其應執行刑有期徒刑5月等旨，經核其認事用法俱無違誤，
    量刑亦稱妥適，被告上訴本院就原判決並未指摘有何不當，
    僅陳明願與被害人甲○及其母親Ｂ女和解云云(詳後述)，而迄
    本院言詞辯論絡結前仍未與Ａ、Ｂ女達成和解，是被告上訴顯
    無理由，應予駁回。
(二)末按行為經法院評價為不法之犯罪行為，且為刑罰科處之宣
    告後，究應否加以執行，乃刑罰如何實現之問題。依現代刑
    法之觀念，在刑罰制裁之實現上，宜採取多元而有彈性之因
    應方式，除經斟酌再三，認確無教化之可能，應予隔離之外
    ，對於有教化、改善可能者，其刑罰執行與否，則應視刑罰
    對於行為人之作用而定。倘認有以監禁或治療謀求改善之必
    要，固須依其應受威嚇與矯治之程度，而分別施以不同之改
    善措施(入監服刑或在矯治機關接受治療)；反之，如認行為
    人對於社會規範之認知並無重大偏離，行為控制能力亦無異
    常，僅因偶發、初犯或過失犯罪，刑罰對其效用不大，祇須
    為刑罰宣示之警示作用，即為已足，此時即非不得緩其刑之
    執行，並藉違反緩刑規定將入監執行之心理強制作用，謀求
    行為人自發性之改善更新。而行為人是否有改善之可能性或
    執行之必要性，固係由法院為綜合之審酌考量，並就審酌考
    量所得而為預測性之判斷，但當有客觀情狀顯示預測有誤時
    ，亦非全無補救之道，法院仍得在一定之條件下，撤銷緩刑
    (參刑法第75條、第75條之1)，使行為人執行其應執行之刑
    ，以符正義。由是觀之，法院是否宣告緩刑，有其自由裁量
    之職權，而基於尊重法院裁量之專屬性，對其裁量宜採取較
    低之審查密度，祇須行為人符合刑法第74條第1項所定之條
    件，法院即得宣告緩刑，與行為人犯罪情節是否重大，是否
    坦認犯行並賠償損失，並無絕對必然之關聯性，最高法院10
    2年度台上字第4161號判決意旨可參。查被告本件所犯之罪
    為法定刑有期徒刑7年以下之罪，又其犯罪行為所侵害者為
    被害人甲○性自主意思決定權(即立法意旨所保護之性意思形
    成與決定有瑕疵)，所侵害之個人法益非輕，且被告在原審
    審理時，各於109年7月6日及13日、同年9月21日3次與告訴
    人Ａ、Ｂ女進行調解，被告最後一次提出和解金新臺幣(下同)
    10萬元，告訴人則稱至少30萬元，雙方因此未達成調解，有
    原審刑事調解事件報告書在卷可查（見原審卷第65、69、93
    頁)，而被告上訴本院狀載欲與告訴人Ａ、Ｂ女和解，本院亦
    將上情轉知告訴人，然告訴人於本院準備及審理期日均未到
    庭，有本院審理單及公務電話紀錄在卷可查。另查證人黃Ｏ
    舜及Ｂ女於偵查中均證稱：甲○於案發後有跑到頂樓要跳樓輕
    生之舉(見他字卷第46頁)，顯見甲○於本案後所受身心受創
    狀況尚未恢復，被告雖於犯罪後始終坦認犯行，然其顯然輕
    忽本件犯行對被害人身心受創之程度，斟酌上開情狀，本院
    認被告並無暫時不執行刑罰之適當情形，是被告本件不宜為
    緩刑宣告，被告上訴及辯護意旨此部分請求，無從准許，併
    此敘明。
據上論斷，應依刑事訴訟法第368條，判決如主文。
本案經檢察官方心瑜提起公訴，檢察官孟玉梅到庭執行職務。
中　　華　　民　　國　　110 　年　　3 　　月　　24　　日
                  刑事第二十一庭審判長法　官  許宗和
                                      法　官  黃玉婷
                                      法　官  黃惠敏
以上正本證明與原本無異。
如不服本判決，應於收受送達後20日內向本院提出上訴書狀，其
未敘述上訴之理由者並得於提起上訴後20日內向本院補提理由書
（均須按他造當事人之人數附繕本）「切勿逕送上級法院」。
                                      書記官  吳錫欽
中　　華　　民　　國　　110 　年　　3 　　月　　24　　日